臺灣彰化地方法院刑事判決
                                       110年度訴字第26號
公  訴  人  臺灣彰化地方檢察署檢察官 
被      告  吳天求


輔  佐  人  吳美玲
上列被告因傷害等案件，經檢察官提起公訴（108年度調偵字第7
13號），本院判決如下：
    主  文
吳天求犯過失傷害罪，處拘役貳拾日，如易科罰金，以新臺幣壹
仟元折算壹日；又犯傷害罪，處拘役伍拾日，如易科罰金，以新
臺幣壹仟元折算壹日。應執行拘役陸拾日，如易科罰金，以新臺
幣壹仟元折算壹日。
    犯罪事實
一、吳天求與陳昶諭為鄰居，雙方屢有糾紛，關係不睦。吳天求
    於民國108年3月1日上午，駕駛車牌號碼00-0000號自用小客
    車，沿彰化縣溪湖鎮崙子脚路由西往東方向行駛，於同日8
    時40分許，右轉崙子脚路119巷後，沿崙子脚路119巷由北往
    南方向行駛，適陳昶諭沿崙子脚路119巷由南往北方向步行
    ，吳天求本應注意車前狀況，並隨時採取必要之安全措施，
    而當時並無不能注意之情事，其已見所駕駛車輛與前方之陳
    昶諭逐漸靠近，仍未採取必要安全措施，旋其所駕駛車輛相
    當靠近陳昶諭時，陳昶諭顯有安全空間可以閃避，亦疏未閃
    避，並舉高左腳碰該車輛左前車頭，於此之際，吳天求始停
    車，陳昶諭因而向右後坐倒，造成左側膝部挫傷之傷害。陳
    昶諭因此心生怒氣，起身後以腳踹吳天求所駕駛車輛左前燈
    罩，並至吳天求所駕駛車輛駕駛座車門旁與吳天求理論，吳
    天求因認陳昶諭擋在車前，並踹其車燈燈罩，心生不滿，竟
    基於傷害他人身體之犯意，徒手毆打陳昶諭靠近嘴巴處，致
    陳昶諭受有上唇擦傷之傷害。
二、案經陳昶諭訴由彰化縣警察局溪湖分局報告臺灣彰化地方檢
    察署檢察官偵查起訴。
    理  由
一、按「被告以外之人於審判外之陳述，雖不符前4條之規定，
    而經當事人於審判程序同意作為證據，法院審酌該言詞陳述
    或書面陳述作成時之情況，認為適當者，亦得為證據。」，
    刑事訴訟法第159條之5第1項定有明文。查證人即告訴人陳
    昶諭於警詢之證述，雖屬審判外之陳述，然檢察官、被告吳
    天求均同意有證據能力（見本院卷第101、427頁），本院審
    酌上開證據均非屬違法取得之證據，復經本院於審判期日就
    上開證據進行調查、辯論，依法具有證據能力，合先敘明。
二、訊據被告雖坦承於前揭時、地，駕車與告訴人發生糾紛，惟
    矢口否認有何過失傷害、傷害之犯行，辯稱：我沒有撞到告
    訴人，告訴人走過來就一直用腳踹我的車，在現場我沒有看
    到告訴人有受傷，告訴人右臉靠近嘴巴位置受傷是因為他靠
    近我車門，我要下車，他不讓我下車，我用左側肩膀的力量
    把駕駛座車門往外推，推的過程車門上的雨遮碰觸到告訴人
    ，我沒有出手毆打他云云。
三、經查：
  ㈠過失傷害部分
　⒈被告與告訴人為鄰居，雙方屢有糾紛，關係不睦，被告於108
    年3月1日上午，駕駛車牌號碼00-0000號自用小客車，沿彰
    化縣溪湖鎮崙子脚路由西往東方向行駛，於同日8時40分許
    ，右轉崙子脚路119巷後，沿崙子脚路119巷由北往南方向行
    駛，適告訴人沿崙子脚路119巷由南往北方向步行，被告所
    駕駛前揭車輛與告訴人相當靠近之事實，業經被告自承明確
    〔見臺灣彰化地方檢察署108年度偵字第4996號卷（下稱4996
    號卷）第14、15、17頁、本院卷第98、99頁〕，且經告訴人
    證述在卷（見4996號卷第21頁、本院卷第401頁），並經本
    院勘驗監視器畫面，製有勘驗筆錄、畫面翻拍照片可稽（見
    本院卷第119至121、129至151頁，勘驗筆錄所載之A即告訴
    人、C即被告），且有卷附道路交通事故現場圖、現場照片
    （見4996號卷第51、53頁）可佐，應可認定。
　⒉被告已見所駕駛車輛與前方之告訴人逐漸靠近，仍未採取必
    要安全措施，旋其所駕駛車輛相當靠近告訴人時，告訴人舉
    高左腳碰該車輛左前車頭之際，被告始停車，告訴人因而向
    右後坐倒等事實，業經本院勘驗監視器畫面，製有勘驗筆錄
    及畫面翻拍照片可稽（見本院卷第119至121、129至195頁）
    ，且經告訴人證稱：被告駕車離我很近，被告撞到我後才停
    車等語（見4996號卷第20頁）；於偵訊中證稱：（問：被撞
    到後，是否有受傷？）有，左膝蓋有受傷等語（見4996號卷
    第140頁）；於本院審理時證稱：被告車子左前車頭撞到我
    左膝蓋，…我左腳等抬起來，下一步就是被告左前車頭燈撞
    到我左膝蓋，我才會倒地等語明確（見本院卷第402、407、
    408、410頁），又告訴人因此受有左側膝部挫傷之傷害，並
    有卷附衛生福利部彰化醫院診斷書（見4996號卷第43頁）可
    佐，應可認定。
　⒊按汽車行駛時，駕駛人應注意車前狀況及兩車並行之間隔，
    並隨時採取必要之安全措施，道路交通安全規則第94條第3
    項定有明文。本案被告駕車行駛於道路，卻疏未注意告訴人
    步行在前，且雙方已相當靠近之車前狀況，未採取必要措施
    ，其有過失甚明。且因本案交通事故，告訴人受有左側膝部
    挫傷之傷勢，被告之過失行為與告訴人受傷結果間，有相當
    因果關係，洵堪認定。
  ⒋告訴人步行於道路，早已見被告車輛逐漸接近，且依前揭監
    視器畫面翻拍照片（見本院卷第143至153頁）、現場蒐證照
    片（見4996號卷第53頁），顯有足夠時間、安全空間可以閃
    避，卻疏未閃避，甚以腳碰觸被告車輛，顯亦有過失，然不
    能因此解免被告之過失責任，附此敘明。
　⒌綜上，被告過失傷害犯行，應可認定。
  ㈡傷害部分
　⒈被告與告訴人發生前揭事故後，告訴人因此心生怒氣，起身
    後以腳踹被告所駕駛車輛左前燈罩，並至被告所駕駛車輛駕
    駛座車門旁與被告理論，被告因認告訴人擋在車前，並踹其
    車燈燈罩，心生不滿，遂基於傷害他人身體之犯意，徒手毆
　　徒手毆打告訴人靠近嘴巴處，致告訴人受有上唇擦傷之事實
    ，業經告訴人於警詢中證稱：…我靠近駕駛座詢問被告怎麼
    開車，被告下車後站在車門與駕駛座間，便出手毆打我，毆
    打我臉部上唇附近等語（見4996號卷第21、28、29頁）；於
    本院審理時證稱：我走到被告的車門旁邊問他「你是怎麼開
    車的」，被告回我說「我怎麼開車的」，被告直接打開車門
    下車，朝我頭部做揮拳攻擊，造成我受傷是被告徒手揮拳，
    …被告下車已經站起來，向我揮拳，…4996號卷第56頁照片所
    示車上血跡就是我嘴巴流血的血跡，…被告下車後，車門還
    沒完全關起來，空間很小，被告站在打開的車門跟車身的縫
    隙，便出手毆打我，…被告前後只打我一拳，打在我嘴巴位
    置等語（見本院卷第402至405、411至413頁）。且被告亦自
    承：告訴人擋在我車前，並踹破我自小客車左前車燈，我下
    車，出手毆打告訴人，我用右手打告訴人等語（見4996號卷
    第15、47頁）。並有卷附記載：108年3月1日9時11分急診就
    診，經診斷為上唇擦傷之衛生福利部彰化醫院診斷書（見49
    96號卷第43頁）及傷勢照片（見4996號卷第131頁）、衛生
    福利部彰化醫院110年8月17日函檢附之急診病歷、急診護理
    評估表、照片（見本院卷第335、343、345、347、349頁）
    可稽，應可認定。又被告駕車極為靠近告訴人，告訴人乃舉
    高左腳，碰被告車輛之左前車頭，用左腳踹向被告車輛駕駛
    座前方大燈附近位置乙節，亦經本院認定如前，且有車燈燈
    罩照片可證（見4996號卷第57頁），佐以被告供稱上情，堪
    認當時被告因此心生不滿，顯有傷害告訴人之動機。
　⒉被告於本院雖辯稱上情，然核與其前揭坦承有出手打告訴人
    之自白不符，且針對告訴人上唇擦傷之傷勢，被告先係辯稱
    ：我沒有看到告訴人受此傷勢云云（見本院卷第121頁）；
    嗣又改稱：此傷勢是我用左側肩膀的力量把駕駛座車門往外
    推，推的過程車門上的雨遮碰觸到告訴人云云，前後所辯歧
    異。再佐以告訴人證稱：我要跟被告理論，怎可能不讓被告
    下車，我沒有不讓被告下車等語（見本院卷第403頁），益
    徵被告所辯，並不足採。另證人即其配偶廖玉善於偵訊中雖
    證稱：沒有看到被告與告訴人發生衝突等語〔見臺灣彰化地
    方檢察署108年度調偵字第713號卷（下稱713號卷）第41頁〕
    ；並於本院審理時證稱：我沒有看到告訴人流血等語（見本
    院卷第423頁）。然被告與告訴人有發生前揭肢體衝突，且
    告訴人受有上唇擦傷之傷害，均認定如前，尚難以證人廖玉
    善此部分證述，執為有利被告之認定。
　⒊本院勘驗監視器畫面結果，由拍攝畫面所見，未見被告與告
    訴人有肢體接觸，雖經本院勘驗在卷（見本院卷第120頁）
    ，然此畫面只拍到被告與告訴人之腰部以下，此觀諸筆錄記
    載及翻拍照片可明，被告有無以手毆打告訴人之嘴巴附近，
    均屬腰部以上之動作，故自難以此部分勘驗結果，遽為有利
    被告之認定。
　⒋被告前揭傷害犯行，亦可認定。
　㈢綜上，本案事證明確，被告前揭犯行，均可採認。應依法論
    科。
四、比較新舊法及論罪科刑
  ㈠按行為後法律有變更者，適用行為時之法律。但行為後之法
    律有利於行為人者，適用最有利於行為人之法律，刑法第2
    條第1項定有明文。被告行為後，刑法第284條、第277條第1
    項，業經總統於108年5月29日公布修正、同年5月31日施行
    。修正前刑法第284條第1項規定：因過失傷害人者，處6月
    以下有期徒刑、拘役或5百元以下罰金，致重傷者，處1年以
    下有期徒刑、拘役或5百元以下罰金。從事業務之人，因業
    務上之過失傷害人者，處1年以下有期徒刑、拘役或1千元以
    下罰金，致重傷者，處3年以下有期徒刑、拘役或2千元以下
    罰金。修正後不再區分業務過失、普通過失之別，而由法院
    依實際個案審酌過失情節之輕重，因而刪除原條文第2項規
    定，並整體提高法定刑為：因過失傷害人者，處1年以下有
    期徒刑、拘役或10萬元以下罰金；致重傷者，處3年以下有
    期徒刑、拘役或30萬元以下罰金。另修正前刑法第277條第1
    項原規定：「傷害人之身體或健康者，處3年以下有期徒刑
    、拘役或1000元以下罰金。」，修正後刑法第277條第1項則
    規定：「傷害人之身體或健康者，處5年以下有期徒刑、拘
    役或50萬元以下罰金。」。經比較新舊法，顯以被告行為時
    之規定較有利被告，自應適用被告行為時之法律即修正前刑
    法第284條第1項後段、第277條第1項之規定論處。是核被告
    所為，係犯修正前刑法第284條第1項前段之過失傷害罪、修
    正前刑法第277條第1項之傷害罪。被告所犯2罪間，犯意各
    別，行為互相異，應分論併罰。
　㈡另按刑法第62條所謂自首，祇以犯人在犯罪未發覺之前，向
    該管公務員申告犯罪事實，而受裁判為已足，並不以使用自
    首字樣為必要。又刑事訴訟採職權主義，不能期待被告自己
    證明其自己犯罪，因之，自首者於自首後，縱又為與自首時
    不相一致之陳述，甚至否認犯罪，仍不能動搖其自首效力（
    最高法院88年度台上字第 877號判決要旨參照）。本件被告
    於肇事後留在現場，且於首位到場處理之警員到場時坦承為
    駕車之人，此有彰化縣警察局溪湖分局110年3月11日函檢附
    之職務報告可稽（見本院卷第79、81頁），參以被告事後並
    未逃避偵審程序之事實，所為過失傷害部分已符合自首要件
    ，爰依刑法第62條前段規定，減輕其刑。至傷害部分，被告
    未於警員知悉其傷害犯行前坦承，核與自首要件不符，併此
    指明。
  ㈢又按刑法第18條第3項規定，滿80歲人之行為，得減輕其刑，
    係以行為人犯罪時已年滿80歲者，方有上開減刑規定之適用
    （最高法院106年度台上字第3715號判決亦同此旨）。本案
    被告係28年5月28日生，有個人戶籍資料查詢結果可憑（見4
    996號卷第65頁），其於行為時年79歲，未滿80歲，自與前
    揭規定不符。被告主張其已滿80歲，依刑法第18條第3項規
    定，得減輕其刑等語（見本院卷第39、40頁），尚有誤會。
　㈣爰以行為人之責任為基礎，審酌被告駕車行駛，本應謹慎注
    意，以維自身及其他用路人之生命、身體安全，竟疏於注意
    ，而肇致本件車禍發生，使告訴人受有前開傷害結果之過失
    程度、所生危害及損害；又與告訴人衍生口角爭執，即出手
    傷害告訴人，造成告訴人受有前開傷勢，所為實該非難，且
    於本院審理期間未能坦承犯行，拒不與告訴人洽談和解之事
    （見本院卷第99、100頁），難謂犯後態度良好，並兼衡其
    並無前科，有臺灣高等法院被告前案紀錄表可稽，素行尚佳
    ，及告訴人所受傷勢尚非甚為嚴重，且告訴人就本案車禍部
    分，亦有過失，暨被告自陳係國小畢業，現無工作，家中有
    配偶、孫子之之智識、家庭生活狀況等一切情狀，分別量處
    如主文所示之刑，並諭知易科罰金之折算標準。並衡酌被告
    所犯上開2罪罪質有異，犯罪時間間隔甚短，前後衍生之原
    因相關等情而為整體非難評價後，併依刑法第51條第6款規
    定，定其應執行刑如主文所示，並諭知易科罰金折算標準。
五、不另為無罪諭知部分
  ㈠公訴意旨另以：被告於前揭時、地，駕車過失傷害告訴人部
    分，並造成告訴人受有左側踝部挫傷之傷害；上開故意傷害
    告訴人部分，並使告訴人受有頭皮鈍傷、右側前胸壁挫傷之
    傷害。因認此部分被告亦分別涉犯修正前刑法第284條第1項
    前段之過失傷害罪嫌、修正前第277條第1項之傷害罪嫌等語
    。
　㈡按犯罪事實應依證據認定之，無證據不得認定犯罪事實。復
    按事實之認定，應憑證據，如未能發現相當證據，或證據不
    足以證明，自不能以推測或擬制之方法，以為裁判基礎；認
    定犯罪事實所憑之證據，雖不以直接證據為限，間接證據亦
    包括在內，然而無論直接或間接證據，其為訴訟上之證明，
    須於通常一般之人均不致有所懷疑，而得確信其為真實之程
    度者，始得據為有罪之認定，倘其證明尚未達到此一程度，
    而有合理之懷疑存在時，即無從為有罪之認定；認定不利於
    被告之事實，須依積極證據，苟積極證據不足為不利於被告
    事實之認定時，即應為有利於被告之認定，更不必有何有利
    之證據（最高法院40年台上字第86號、76年台上字第4986號
    及30年上字第816號判決要旨參照）。
　㈢經查：
  ⒈過失傷害部分
　　上開診斷書雖記載告訴人受有「左側踝部挫傷」之傷害，且
    告訴人於偵訊中雖證稱：（問：診斷書記載左側踝部挫傷，
    也是撞到時造成的？）是等語（見713號卷第60頁）。然告
    訴人於本院審理時則證稱：左側腳踝的傷是我倒向花圃，要
    起來時自己拐到的等語（見本院卷第409、410頁），前後證
    述不一，顯有瑕疵。再佐以告訴人有以左腳踹被告車輛車駕
    駛座前方大燈位置，此經本院勘驗無誤（見本院卷第119、1
    20頁），該車燈燈罩並有裂痕，告訴人左側踝部挫傷是否因
    此受傷，亦非無可能。準此，自難以告訴人有瑕疵之證述，
    遽認告訴人「左側踝部挫傷」之傷勢，係被告過失傷害行為
    所造成。
　⒉傷害部分
　  告訴人於警詢中固證稱：被告共打我2拳，第2拳打我右前胸
    壁等語（見4996號卷第29頁），且卷附衛生福利部彰化醫院
    診斷書並載有告訴人受有「頭皮鈍傷、右側前胸壁挫傷」之
    傷勢（見4996號卷第43頁）。然被告始終否認有毆打告訴人
    致其受有頭皮鈍傷、右側前胸壁挫傷之傷勢，且告訴人於警
    詢中證稱「頭皮傷勢我不記得怎麼受傷」等語（見4996號卷
    第29頁）；於本院審理時先係證稱：（問：被告毆打你，你
    當時所受傷勢，流血部分是嘴巴？）對，主要是嘴巴，其他
    受傷是因為被告撞到我等語（見本院卷第404頁）；嗣又改
    稱：左側腳踝是我倒向花圃，要起來時自己拐到的，頭皮鈍
    傷是因為花圃有很多樹幹，造成頭皮擦挫傷，跟左側腳踝是
    同一時間點造成，…被告前後打我1拳，打在我嘴巴位置，我
    確定被告只打我1拳頭…我右側前胸壁挫傷應該是倒在花圃時
    造成的等語（見本院卷第409至410、412至414頁），可知告
    訴人就所受頭皮鈍傷、右側前胸壁挫傷之原因，前後證述歧
    異，非無瑕疵。再佐以告訴人至駕駛座旁與被告理論、自被
    告從駕駛座下車過程，告訴人身體與被告車門有所碰觸，告
    訴人並有倒地之情形，此觀諸被告、告訴人陳述（見4996號
    卷第15、21頁、本院卷第411、412、414頁）及卷附監視器
    畫面翻拍照片（見本院卷第14至23頁）可明，是否因此過程
    造成前揭傷勢，非無可能，是尚難逕認此等傷勢係被告毆打
    所造成。
  ⒊綜上，檢察官所指被告此等部分犯罪，尚不足以證明，本應
    為被告無罪之諭知，惟此部分分別與上開過失傷害、傷害論
    罪科刑部分，有接續犯之實質上一罪關係，爰不另為無罪之
    諭知。
據上論斷，應依刑事訴訟法第299條第1項前段，判決如主文。
本案經檢察官邱呂凱提起公訴，檢察官吳宗穎、鄭安宇到庭執行
職務。
中　　華　　民　　國　　110 　年　　11　　月　　23　　日
　　　　　　　　　刑事第三庭  審判長法  官  廖健男
　　　　　　　　　　　　　　　　　　法  官  林慧欣
　　　　　　　　　　　　            法  官  蘇品樺
以上正本證明與原本無異。
如不服本判決應於收受判決後20日內向本院提出上訴書狀，並應
敘述具體理由；其未敘述上訴理由者，應於上訴期間屆滿後20日
內向本院補提理由書（均須按他造當事人之人數附繕本）「切勿
逕送上級法院」。
告訴人或被害人如對於本判決不服者，應具備理由請求檢察官上
訴，其上訴期間之計算係以檢察官收受判決正本之日期為準。
中　　華　　民　　國　　110 　年　　11　　月　　23　　日
                                    書記官  彭品嘉
附錄本案論罪科刑法條：　
修正前中華民國刑法第277條
傷害人之身體或健康者，處三年以下有期徒刑，拘役或一千元以
下罰金。
犯前項之罪，因而致人於死者，處無期徒刑或七年以上有期徒刑
；致重傷者，處三年以上
、十年以下有期徒刑。
修正前中華民國刑法第284條
因過失傷害人者，處六月以下有期徒刑、拘役或五百元以下罰金
；致重傷者，處一年以下
有期徒刑、拘役或五百元以下罰金。
從事業務之人，因業務上之過失傷害人者，處一年以下有期徒刑
、拘役或一千元以下罰金
；致重傷者，處三年以下有期徒刑、拘役或二千元以下罰金。